ACORDAO-COMPLETO-2377896

ACÓRDÃO 4467/2020 ATA 12/2020 - SEGUNDA CÂMARA

VISTOS, relatados e discutidos estes autos em que se apreciam Embargos de Declaração interposto por Antônio Valadares de Souza Filho, contra o Acórdão 11748/2018-TCU-Segunda Câmara, o qual negou provimento a seu Recurso de Reconsideração contra o Acórdão 8618/2016-TCU-Segunda Câmara, que julgou irregulares as contas do responsável, condenando-o ao ressarcimento do débito, além de aplicar-lhe multa;
ACORDAM os Ministros do Tribunal de Contas da União, reunidos em Sessão da 2ª Câmara, diante das razões expostas pelo Relator, em:
9.1. com fundamento no art. 34 da Lei 8.443/1992, conhecer dos presentes Embargos de Declaração, para, no mérito, rejeitá-los;
9.2. dar ciência desta deliberação ao embargante e aos demais interessados.

Embargos de Declaração interposto por Antônio Valadares de Souza Filho (peça 64), contra o Acórdão 11.748/2018-2ª Câmara (peça 57), relatado pelo Ministro Aroldo Cedraz

Segunda Câmara

Município de Afogados da Ingazeira - PE.

3. Interessados/Responsáveis/Recorrentes:
3.1. Interessado: Ministério do Turismo (vinculador) (05.457.283/0001-19).
3.2. Responsável: Antônio Valadares de Souza Filho (XXX.831.634-XX).
3.3. Recorrente: Antônio Valadares de Souza Filho (XXX.831.634-XX).

Ana Arraes (Presidente).

13.1. Ministros presentes: Ana Arraes (Presidente), Augusto Nardes, Aroldo Cedraz (Relator) e Raimundo Carreiro.
13.2. Ministra que alegou impedimento na Sessão: Ana Arraes (Presidente).
13.3. Ministro-Substituto presente: André Luís de Carvalho.

AROLDO CEDRAZ

Ministro Aroldo Cedraz.

Adoto, como Relatório, a instrução subscrita pela Auditora Federal da Secretaria de Recursos (peça 72) , a qual contou com a anuência do corpo diretivo daquela unidade especializada (peça 73) :
"INTRODUÇÃO
1.	Cuidam os autos de Embargos de Declaração interposto por Antônio Valadares de Souza Filho (peça 64) , contra o Acórdão 11748/2018-TCU-Segunda Câmara (peça 57) , relatado pelo Ministro Aroldo Cedraz, com o seguinte teor: 
ACORDAM os Ministros do Tribunal de Contas da União, reunidos em sessão da Segunda Câmara, diante das razões expostas pelo relator, com fundamento nos arts. 32, I, e 33 da Lei 8.443/1992 e no art. 285 do Regimento Interno, em: 
9.1. conhecer do Recurso de Reconsideração interposto e, no mérito, negar-lhe provimento; 
9.2. dar ciência desta decisão ao recorrente e aos demais interessados.
HISTÓRICO
2.	Tratam os autos de tomada de contas especial instaurada em desfavor do Sr. Antônio Valadares de Souza Filho, ex-prefeito municipal de Afogados da Ingazeira/PE (gestão: 2009/2012) , diante de irregularidades praticadas na execução do Convênio 703854/2009, celebrado com o Ministério do Turismo - MTur, tendo por objeto a realização do evento "Festa de São João de Afogados da Ingazeira/PE". 
2.1.	Com a vigência fixada no período de 25/6/2009 a 12/11/2009, o ajuste (peça 1, p. 37-71) perfazia o valor total de R$ 220.000,00, com R$ 20.000,00 à conta da contrapartida municipal, tendo, em 10/9/2009, sido depositada na conta específica do convênio a parcela única de R$ 200.000,00 (peça 1, p. 77) . 
2.2.	As ocorrências que deram origem à condenação do recorrente consistiram na quebra do nexo causal entre os recursos federais repassados e as despesas realizadas, além da ausência dos contratos de exclusividade, registrados em cartório, firmados entre os artistas que se apresentaram nos eventos Emancipação Política e V Expoagro de Afogados da Ingazeira/PE e a empresa Fernando Neto Produções e Eventos, contratada por meio de inexigibilidade de licitação, bem como a falta de publicação, no DOU, dos contratos celebrados entre as partes para executar o objeto do Convênio Siconv 703854/2009.
2.3.	A unidade técnica desta Corte de Contas propôs a irregularidade das contas, com a condenação em débito e em multa (peça 21) . Porém, o MPTCU manifestou a sua discordância em relação à imputação do débito ao responsável, por entender que o desvio de objeto perpetrado na execução do ajuste conduziria à responsabilidade do município pela devolução dos recursos, bem assim que o atraso no repasse dos recursos federais justificaria a realização dos gastos em outras comemorações, deixando, contudo, de pugnar pela citação do ente federado, ante o avançado estado processual do presente feito. 
2.4.	O Tribunal, então, rejeitou parcialmente a alegação de defesa apresentada pelo ora recorrente e decidiu, por meio do Acórdão 8618/2016-TCU-Segunda Câmara, transcrito anteriormente, julgar irregulares as contas do responsável, condenando-o ao ressarcimento do débito, além de aplicar-lhe multa. 
2.5.	Não satisfeito com o julgado, o responsável interpôs inicialmente recurso de reconsideração, rejeitado pelo Acórdão 11748/2018-TCU-Segunda Câmara (peça 57) . Posteriormente, interpôs embargos de declaração, ora em análise.
ADMISSIBILIDADE
3.	Reitera-se o exame preliminar de admissibilidade (peça 70) que concluiu pelo conhecimento do recurso, com efeito suspensivo do item 9.1 do Acórdão 11748/2018-TCU-Segunda Câmara, eis que preenchidos os requisitos processuais aplicáveis à espécie.
MÉRITO
4.	Delimitação
4.1.	Constituem objetos dos embargos de declaração verificar as seguintes questões:
a) se a absolvição em ação judicial com o mesmo objeto é apta a modificar decisão emanada por esta Corte de Contas (peça 64, p. 5-12) ;
b) se é possível atestar a regularidade na aplicação dos recursos federais geridos (peça 64, p. 4) .
5.	Da independência das instâncias
5.1.	O recorrente argui pela alteração da decisão emanada por esta Corte de Contas, tendo em vista os seguintes fundamentos:
a) o Ministério Público Federal ingressou com Ação Penal em desfavor do ora embargante, autuada sob o n° 0807375-33.2018.4.05.0303, em tramite na 18ª Vara Federal da Subseção Judiciária de Serra Talhada, Pernambuco. Ao final do iter processual, o ora embargante foi absolvido, nos termos do artigo 386, inciso II do Código de Processo Penal. Vale dizer, o Douto Juízo sentenciante reconheceu não haver prova da existência do fato;
b) houve a sentença absolutória com o fundamento de que "Em relação ao réu Antônio Valadares de Souza Filho, repita-se que o dolo específico exigido pelo tipo diz respeito ao direcionamento da destinação dos recursos públicos, à realização da dispensa ou da inexigibilidade como um meio de preferir determinado sujeito com ou sem qualquer ato de locupletamento pessoal, não bastando a mera ilegalidade do ato. No caso, seja porque o réu Antonio desconhecia o réu Fernando, seja porque todos os envolvidos foram uníssonos em afirmar que o prefeito não participou diretamente da escolha das bandas ou do empresário, não verifico mencionado requisito"; 
c) não se desconhece que, diante do princípio da independência das instâncias, a esfera criminal é independente da administrativa. No entanto, como nenhum princípio se reveste de absolutividade, deverá haver repercussão da primeira na segunda, já que ao final do processo foi reconhecido que o ora embargante não participou diretamente da escolha das bandas.
Análise
5.2.	Inicialmente, vale destacar que a alegação apresentada seria pertinente em sede de recurso de reconsideração ou pedido de reexame, no qual o comando atacado é contrastado com a jurisprudência, a doutrina ou ordenamento jurídico. De fato, vislumbra-se que o recorrente procura a rediscussão do mérito processual, o que é descabido em embargos de declaração, cuja única finalidade é esclarecer ou integrar a decisão embargada, excepcionalmente modificando-a. Não obstante, passa-se à análise de mérito das alegações.
5.3.	O Tribunal de Contas da União possui jurisdição e competência próprias estabelecidas pela Constituição Federal e pela sua Lei Orgânica (Lei 8.443/1992) . Dessa forma, a existência de ação judicial sobre mesma matéria não obsta o exercício do controle externo, dado o princípio da independência das instâncias cível, penal e administrativa. 
5.4.	Sobre esse tema, o Supremo Tribunal Federal tem apoiado a tese da independência entre as instâncias administrativa e penal (Mandados de Segurança 26.969-DF, relatado pelo Ministro Luiz Fux e 25.880-DF, relatado pelo Ministro Eros Grau) , no que é acompanhado pelo Superior Tribunal de Justiça (MS 7080-DF, relatado pelo Ministro Fontes de Alencar, MS 7138-DF, relatado pelo Ministro Edson Vidigal e 7042-DF, relatado pelo Ministro José Arnaldo da Fonseca) , corroborando, por extensão, o entendimento esposado por esta Corte de Contas. 
5.5.	Nesse sentido são os Acórdão 3036/2015-TCU-Plenário, Rel. Marcos Bemquerer; 10.042/2015-TCU - 2ª Câmara, Rel. Marcos Bemquerer; 7.752/2015-TCU - 1ª Câmara, Rel. José Múcio Monteiro; 7.475/2015-TCU - 1ª Câmara, Rel. José Múcio Monteiro; 7.123/2014-TCU - 1ª Câmara, Rel. Bruno Dantas. 
5.6.	Pelo princípio da independência das instâncias podem ocorrer condenações simultâneas nas diferentes esferas - cível, criminal e administrativa. O artigo 935 do Código Civil prescreve que a "responsabilidade civil é independente da criminal, não se podendo questionar mais sobre a existência do fato, ou sobre quem seja o seu autor, quando estas questões se acharem decididas no juízo criminal". Esse dispositivo precisa ser conjugado com o artigo 66 do Código de Processo Penal, o qual estabelece que "não obstante a sentença absolutória no juízo criminal, a ação civil poderá ser proposta quando não tiver sido, categoricamente, reconhecida a inexistência material do fato".
5.7.	Interpretando os dois dispositivos conjuntamente, tem-se que a sentença penal impedirá a propositura ou continuidade de ação nos âmbitos civil e, por extensão, administrativo, apenas se houver sentença penal absolutória negando categoricamente a existência do fato ou afirmando que não foi o réu quem cometeu o delito. Esse entendimento é pacífico no Supremo Tribunal Federal, conforme fica claro nos Mandados de Segurança 21.948-RJ, relatado pelo Ministro Presidente Carmem Lúcia; 21.708-DF, relatado pelo Ministro Marco Aurélio e 23.625-DF, relatado pelo Ministro Maurício Correa. Nesse último, por exemplo, o STF decidiu que a sentença proferida em processo penal é incapaz de gerar direito líquido e certo de impedir o TCU de proceder à tomada de contas, mas poderá servir de prova em processos administrativos se concluir pela não-ocorrência material do fato ou pela negativa de autoria. 
5.8.	Veja-se que o réu Antonio Valadares de Souza foi julgado e absolvido pelos crimes previstos no art. 89 da Lei 8.666/1993 (dispensa ou inexigibilidade de licitação fora das hipóteses previstas em lei) , e art. 1º, I, III e IV do Decreto-lei 201/1967 (crime de responsabilidade) , na forma do art. 386, II do CPP. Sua absolvição não foi fundamentada na inexistência do fato ou de sua autoria, mas sim, baseada no artigo 386, inciso II do Código de Processo Penal, ou seja, não houve prova da existência do fato (peça 64, p. 37) .  Vale destacar, porém, que foi constatado na esfera penal que os fatos se enquadram na figura do art. 89 da Lei 8.666/1993, caput e parágrafo único, pois houve inexigibilidade de licitação ilegal, bem como inobservância das formalidades cabíveis, com benefício decorrente da contratação com Público (peça 64, p. 30) .
5.9.	Assim, a citada decisão judicial não é passível de alterar a conclusão pela ocorrência de débito e imputação de multa em sede da presente Tomada de Contas Especial, haja vista que aqui se trata de ônus do gestor em comprovar a regularidade da aplicação dos recursos públicos, ao passo que as apurações do Ministério Público Federal no inquérito policial e subsequente processo judicial estavam voltadas para a prática de conduta criminal, em instância independente da administrativa nos termos da legislação regente, apta a influir na esfera administrativa apenas se houvesse sentença penal de negativa de autoria do crime ou de inexistência do fato, situação não verificada no caso concreto.
5.10.	Por todo o exposto, as alegações de defesa apresentadas pelo responsável não conduzem à alteração da decisão emanada por esta Corte de Contas, motivo pelo qual devem ser rejeitadas.
6.	Da regularidade na aplicação dos recursos
6.1.	O recorrente questiona a suposta irregularidade das contas, tendo em vista os seguintes argumentos:
a) os eventos realizados integraram a Festa de São João do Município Ingazeira, o qual não se resume a um só evento, mas consubstancia-se em um período de festividades múltiplas, durante o qual são realizados diversos eventos anualmente, tais como o Expoagro e a Festa de Emancipação da Cidade;
b) o convênio em questão foi assinado em 25/6/2009, assim, teve por fundamento legal o Decreto 6170/2007 e a Portaria Interministerial 127/2008, sendo regido por tais normas legais. Nenhum dispositivo constante em tais normativos veda, de qualquer forma, a realização de eventos em comemoração ao aniversário do município, não sendo razoável que tal vedação, que atualmente consta da Portaria 112/2013, seja capaz de incidir sobre convênio realizado sob a égide de norma diversa;
c) para a aplicação de qualquer responsabilidade deverá ser demonstrada cabalmente a comprovação do elemento subjetivo - dolo ou culpa - sendo requisitos inafastáveis para a configuração da responsabilidade na conduta do embargante. Mas, as alegações sob a égide da inexistência de comprovação do efetivo recebimento do cachê por parte dos artistas devem ser afastadas, pois o efetivo pagamento se deu ao seu empresário exclusivo, à época, a empresa Fernando Neto Produções;
d) o objeto do convênio foi concluído, sem que tenha havido mudança no mesmo, eis que fora realizado o São João do Município de Afogados da Ingazeira/PE através da realização de eventos que o integraram, quais sejam: o Expoagro e o Aniversário do Município. Apenas se mudou a terminologia da festividade;
e) não há nenhum liame subjetivo que implique em alegar que não há nexo de causalidade nos pagamentos realizados e acostados a estes autos. O que ocorreu foi a realização de pagamentos após as festividades.
Análise
6.2.	Conforme também verificado no item precedente, vale destacar que os embargos de declaração se prestam tão somente a aclarar ou corrigir vícios de contradição, obscuridade ou omissão internos à decisão embargada, não sendo possível, nessa via, o reexame de questões de mérito ou a discussão de novas teses jurídicas.
6.3.	A contradição apta a ser sanada pela oposição dos embargos declaratórios é a que se estabelece entre os termos da própria decisão e não a que porventura exista entre as razões de decidir e os fatos alegados, a doutrina, a jurisprudência ou a interpretação do ordenamento jurídico que o recorrente entenda adequada.
6.4.	A obscuridade passível de ser sanada em sede de embargos declaratórios é a que deriva da falta de clareza na redação, com prejuízo para o desenvolvimento das ideias que fundamentam a decisão proferida.
6.5.	Posto isso, constata-se não ter havido nenhuma omissão em relação à apreciação das teses jurídicas e dos fatos alegados pelo embargante, uma vez que as matérias foram expressamente analisadas na instrução elaborada pela Unidade Técnica e no parecer do Ministério Público, que constaram do Relatório e que integraram as razões de decidir da deliberação.
6.6.	Feito esse breve registro sobre a finalidade dos embargos, passa-se, de qualquer forma, à análise das alegações do ora embargante.
6.7.	A decisão emanada por esta Corte de Contas não teve por fundamento a caracterização da alteração do objeto conveniado ou utilização dos recursos nas festividades em comemoração do aniversário da municipalidade. Os fatos que levaram à responsabilização do ora embargante foram cuidadosamente analisados no voto e relatório fundamentadores do Acórdão 8616/2016-TCU-Segunda Câmara (peça 30) , relatado pelo Ministro André Luís de Carvalho, ratificado pelo Acórdão 11748/2018-TCU-Segunda Câmara (peça 57) , ora vergastado, relatado pelo Ministro Aroldo Cedraz. Nesse sentido, vale transcrever elucidativos trechos do voto (peça 58) :
 (...) 
7. Quanto ao processo de contratação das bandas, mesmo se fossem superadas as impropriedades na forma de registro do contrato de exclusividade, entendo que a principal irregularidade foi a ausência de publicação das informações referentes a inexigibilidade e aos contratos no Diário Oficial da União. 
8. Nesse ponto, gostaria de enfatizar que a publicidade não é uma exigência de caráter meramente formal, mas, sim, demanda insculpida no próprio art. 37 da Carta Constitucional, devido à necessidade de o gestor público de prestar contas à sociedade dos atos da administração, sendo requisito de eficácia dos contratos administrativos. 
9. Então, na hipótese de contratação realizada com recursos oriundos de convênio, deve-se observar a necessidade de publicação do respectivo extrato para o atendimento das exigências da Lei 8.666/1993, que impõe a publicidade no Diário Oficial da União, em razão da origem dos recursos. 
10. Cabe salientar que a alegação do recorrente de que devido à mudança de gestão haveria impossibilidade de comprovar a publicação não foi devidamente provada, bem como não demonstrada a adoção de eventuais medidas necessárias para a regular obtenção destes documentos, seja junto à Imprensa Nacional ou mesmo nos arquivos municipais com a devida tutela do Poder Judiciário. 
11. Quanto ao nexo causal, verifico que, mesmo considerando que o atraso no repasse dos recursos não teve a colaboração do recorrente, não foi possível estabelecê-lo diante das informações financeiras trazidas aos autos. 
12. Aliás, as evidências analisadas pela unidade técnica demonstram a não coincidência de valores movimentados nas contas específicas do convênio e da prefeitura. Ademais, não há especificação do destino de parte das saídas, bem como registro na conta da prefeitura da origem de parte dos créditos, conforme demonstra trecho da instrução da unidade especializada que reproduzo abaixo: 
"6.5. Na relação de pagamentos efetuados pelo convenente (peça 1, p. 153) consta a informação de que no dia 11/9/2009 fora transferido da conta específica do convênio (cc 214-0) para a conta do tesouro municipal (692595-9) o valor de R$ 100.000,00 com a finalidade de compensar o pagamento anteriormente efetuado ao cantor Leonardo, com recursos municipais, por meio dos cheques números 40 e 33 (peça 1, p. 97, 121 e 123) . Nesse ponto, algumas considerações merecem ser destacadas. 
6.6 Diferentemente do informado pelo recorrente (peça 1, p. 153) , a soma dos cheques acima referidos não totaliza R$ 100.000,00, uma vez que o cheque nº 33 foi emitido no valor de R$ 57.000,00 e o de n° 40, no valor de R$ 63.580,00 (peça 1, p. 121 e 123) .
6.7 Ademais, no extrato da conta específica do convênio (cc 214-0) consta um débito autorizado, dia 11/9/2009, no valor de R$ 100.000,00 sem informações quanto ao destinatário do recurso e sem informação sobre a despesa (peça 1, p. 145) . Para agravar a situação, no extrato da conta da prefeitura (CEF, cc 692595-9) , identifica-se um crédito no valor de R$ 100.000,00, sem indicação da origem do recurso (peça 1, p. 103) . 
6.8 Nesse espeque, o responsável desobedeceu os termos contratuais, dentre os quais o parágrafo primeiro da cláusula sétima (peça 1, p. 53) , o qual estabelece que os pagamentos à conta de recursos recebidos da União estão sujeitos à identificação do beneficiário final e à obrigatoriedade de depósito em sua conta bancária. 
6.9 Logo, em que pese a alegação de transferência de uma conta para a outra, não há como garantir que esse depósito na conta da prefeitura tenha tido como origem a saída do financeiro da conta específica do convênio, uma vez que não é possível estabelecer o nexo causal entre as saídas dos recursos da conta específica do convênio e as entradas de recursos na conta da prefeitura, pois, em nenhuma dessas movimentações houve a identificação do beneficiado com as operações. Para a transparência da operação, seria essencial, por exemplo, a realização de TED, a fim de identificar que a saída do recurso da conta do convenio teve como destino a conta do município, o que permitiria estabelecer o nexo causal entre a utilização dos recursos e o suposto pagamento às bandas." 
13. Assim, não há que se falar em existência de apenas irregularidades formais ou de enriquecimento ilícito do Estado quando a documentação apresentada não é suficiente para a comprovação da regularidade dos gastos efetuados com os recursos do convênio. 
 (...) 
15. Quantos aos quinto e sexto argumentos, percebo que os fatos defendidos não tiveram repercussão na condenação do recorrente, uma vez que no Voto Condutor do Acórdão a quo foi reconhecida a natureza de festividades juninas para a V Expo Agro e Comemoração do Aniversário do Município em face da coincidência de datas com as previstas no evento constante do Plano de Trabalho. 
16. Quanto à responsabilização dos agentes e à pretensão punitiva, concluo que se deram em absoluta sintonia com os elementos existentes nos autos. Dessa forma, neste processo, restou comprovado que as condutas adotadas pelo responsável foram reprováveis e que atingiram frontalmente dispositivos legais que buscam garantir a integridade da aplicação dos recursos transferidos, inexistindo, tampouco, quaisquer elementos objetivos que demonstrem a boa-fé do recorrente. 
6.8.	O ora embargante foi responsabilizado por ilegalidades nas contratações de bandas por inexigibilidade, uma vez que não foi demonstrado os requisitos legais para tal exceção, como cartas de exclusividade autenticadas em cartório, publicação, no DOU, dos contratos de exclusividade e dos contratos celebrados entre o município de Afogados da Ingazeira/PE e a empresa Fernando Neto Produções e Eventos para a apresentação das atrações musicais na Emancipação Política e V Expoagro de tal municipalidade.
6.9.	Vale lembrar que a ausência de contratos de exclusividade com as devidas exigências normativas, bem como a ausência da publicação oficial dos contratos celebrados entre as partes representam grave infração à norma legal e regulamentar, e não mera impropriedade de natureza formal, uma vez que torna irregular a contratação por inexigibilidade de licitação, pois tal documento é imprescindível para caracterizar a inviabilidade de competição de que trata o art. 25, inciso III, da Lei 8.666/1993 conforme assentado por esta Corte por meio do Acórdão 11748/2018-TCU-Plenário, relatado pelo Aroldo Cedraz.
6.10.	Ademais, conforme trecho do voto transcrito acima, também se constituiu em fundamento da condenação a quebra do nexo causal entre os recursos financeiros transferidos e os gastos realizados, situação em nenhum momento esclarecida pelo recorrente.
6.11.	No mais, sobre a alegada inexistência de dolo por parte do recorrente, urge fazer algumas considerações sobre o assunto. A doutrina explica a conduta culposa latu sensu, dividindo-a em dolo e culpa stricto sensu. O dolo, em suma, significa a vontade manifesta pelo ser humano de realizar a conduta ou produzir o resultado. A culpa stricto sensu refere-se à inobservância ao dever de cuidado objetivo a todas as pessoas de razoável diligência. Sobre essa última, observa-se, ainda, que uma das suas modalidades é a culpa por imprudência, ou seja, culpa por ação, por praticar ato sem o devido cuidado e diligência que de todos se espera. Acerca dos fatos constantes nos autos, nota-se que se o recorrente não agiu com dolo, agiu pelo menos com culpa por imprudência, e isso basta para que esta Corte de Contas, com base na responsabilidade subjetiva, cujo elemento essencial é a culpa, responsabilize o recorrente.
6.12.	Conforme a firme jurisprudência do TCU, a imputação das sanções do art. 57 e 58 da Lei 8.443/1992, assim como do débito, exige apenas a verificação da ocorrência de culpa, em qualquer uma de suas modalidades, o que restou evidenciado, no presente caso concreto, conforme se verifica no voto anteriormente transcrito.
6.13.	Pelo exposto, não merecem guarida as alegações apresentadas.
CONCLUSÃO
7.	Em face das análises anteriores, conclui-se que:
a) a citada decisão judicial não é passível de alterar a conclusão pela ocorrência de débito e imputação de multa em sede da presente Tomada de Contas Especial, haja vista que aqui se trata de ônus do gestor em comprovar a regularidade da aplicação dos recursos públicos, ao passo que as apurações do Ministério Público Federal no inquérito policial e subsequente processo judicial estavam voltadas para a prática de conduta criminal, em instância independente da administrativa nos termos da legislação regente, apta a influir na esfera administrativa se houvesse sentença penal de negativa de autoria do crime ou de inexistência do fato
b) constata-se não ter havido nenhuma omissão em relação à apreciação das teses jurídicas e dos fatos alegados pelo embargante, uma vez que as matérias foram expressamente analisadas na instrução elaborada pela Unidade Técnica e no parecer do Ministério Público, que constaram do Relatório e que integraram as razões de decidir da deliberação, estando os fundamentos de sua condenação devidamente explicitado no voto que conduziu o acórdão embargado.
7.1.	Assim, os elementos apresentados pelo recorrente não têm o condão de modificar a deliberação recorrida, devendo-se mantê-la em seus exatos temos.
PROPOSTA DE ENCAMINHAMENTO
8.	Diante do exposto, com fundamento nos artigos 32, inciso II, e 34 da Lei 8.443/1992, submetem-se os autos à consideração superior, propondo-se:
a) conhecer dos embargos de declaração e, no mérito, rejeitá-los:
b) comunicar ao recorrente e aos demais interessados, a deliberação que vier a ser proferida por esta Corte."
2.	Em sua manifestação, o Ministério Público junto ao TCU, nestes autos representado pelo Procurador Marinus Eduardo De Vries Marsico apresentou o seguinte parecer (peça 74) :
"À vista dos elementos contidos nos autos, por se tratar nesta oportunidade de Embargos de Declaração, espécie que cuida de ações processuais de finalidade limitada (corrigir obscuridade, omissão ou contradição da decisão) , manifestamos nossa concordância com a avaliação técnica autuada às peças 72 e 73, apesar de em duas oportunidades (peças 24 e 56) termos apresentado proposta de irregularidade das contas do Sr. Antônio Valadares de Souza Filho sem condenação em débito, solução descartada pelo Tribunal nesta Tomada de Contas Especial."
É o Relatório.

8.1. Eduardo de Paula Cavalcanti Carolino (35693/OAB-PE) e outros, representando Antônio Valadares de Souza Filho.

Procurador Marinus Eduardo De Vries Marsico.

Tomada de contas especial. Contas irregulares. Débito. Multa. Embargos de declaração Conhecimento. Inexistência de contradição, obscuridade ou omissão internos à decisão embargada. Aplicação do princípio da independência das instâncias. Rejeição.

TOMADA DE CONTAS ESPECIAL (TCE)

Secretaria de Recursos (Serur); Secretaria de Controle Externo de Tomada de Contas Especial (SecexTCE).

Nesta etapa, cuidam os autos de Embargos de Declaração interpostos por Antônio Valadares de Souza Filho (peça 64) , contra o Acórdão 11748/2018-TCU-Segunda Câmara (peça 57) , o qual negou provimento a seu Recurso de Reconsideração contra o Acórdão 8618/2016-TCU-Segunda Câmara, que julgou irregulares as contas do responsável, condenando-o ao ressarcimento do débito, além de aplicar-lhe multa.
Originalmente, o processo tratou de Tomada de Contas Especial instaurada em desfavor do Sr. Antônio Valadares de Souza Filho, ex-prefeito municipal de Afogados da Ingazeira/PE (gestão: 2009/2012) , diante de irregularidades praticadas na execução do Convênio 703854/2009, celebrado com o Ministério do Turismo - MTur, tendo por objeto a realização do evento "Festa de São João de Afogados da Ingazeira/PE".
Em síntese, o embargante alega que a absolvição em ação judicial com o mesmo objeto é apta a modificar decisão emanada por esta Corte de Contas e que os recursos foram corretamente geridos.
Submetido à análise da Serur, por meio do despacho à peça 68, a Auditora Federal daquela unidade especializada entendeu que os elementos apresentados são insuficientes para alterar a decisão recorrida, apresentando a seguinte conclusão:
"a) a citada decisão judicial não é passível de alterar a conclusão pela ocorrência de débito e imputação de multa em sede da presente Tomada de Contas Especial, haja vista que aqui se trata de ônus do gestor em comprovar a regularidade da aplicação dos recursos públicos, ao passo que as apurações do Ministério Público Federal no inquérito policial e subsequente processo judicial estavam voltadas para a prática de conduta criminal, em instância independente da administrativa nos termos da legislação regente, apta a influir na esfera administrativa se houvesse sentença penal de negativa de autoria do crime ou de inexistência do fato;
b) constata-se não ter havido nenhuma omissão em relação à apreciação das teses jurídicas e dos fatos alegados pelo embargante, uma vez que as matérias foram expressamente analisadas na instrução elaborada pela Unidade Técnica e no parecer do Ministério Público, que constaram do Relatório e que integraram as razões de decidir da deliberação, estando os fundamentos de sua condenação devidamente explicitado no voto que conduziu o acórdão embargado."
Por seu turno, o Parquet, embora tenha pugnado por solução diversa em outras fases, reconheceu a limitação do instrumento utilizado (embargos) para a modificação da decisão recorrida e, com isso, anuiu ao encaminhamento proposto pela unidade especializada no sentido de não provimento dos embargos.
De fato, o recorrente procura a rediscussão do mérito processual, o que é descabido em embargos de declaração, cuja única finalidade é esclarecer ou integrar a decisão embargada, excepcionalmente modificando-a. 
No entanto, ampliando-se ao máximo o princípio do contraditório em busca da verdade material do processo, seus argumentos foram reanalisados e se mostraram insuficientes para alterar a decisão vergastada.
Cabe ressaltar que, no processo penal citado, o recorrente foi absorvido por ausência de provas, situação inapta para interferir na decisão tomada pelo TCU devido ao princípio da independência de instância conjugado com a obrigação de prestação de contas, a qual foi deficiente em face da não comprovação da regular gestão dos recursos federais a ele confiados.
Cabe lembrar que a decisão recorrida não teve fundamento a caracterização da alteração do objeto conveniado ou utilização dos recursos nas festividades em comemoração do aniversário da municipalidade, mas sim irregularidades nas contratações de bandas por inexigibilidade, bem como a quebra do nexo causal entre os recursos financeiros transferidos e os gastos realizados, cujos argumentos trazidos são incapazes de alterar.
Ademais, entendo que os Embargos de Declaração visam a complementar e aclarar a decisão embargada, produzindo apenas efeito integrativo. Sem dúvida, a finalidade principal do Recurso de Declaração é permitir o acabamento do julgado, a fim de que sejam aclaradas as obscuridades, eliminadas as contradições e supridas as omissões passíveis de terem ocorrido na deliberação embargada. Dessa forma, a via estreita destinada a essa espécie recursal não se presta ao reexame da matéria na forma pretendida pelo recorrente.
À vista dessas considerações, não assiste razão ao embargante, vez que ausentes os vícios alegados no acórdão recorrido. Rejeito, portanto, os embargos apresentados.
Ante o exposto, incorporando os pareceres da unidade especializada (peças 72-73) e do Ministério Público junto ao TCU (peça 74) às minhas razões de decidir, VOTO por que o Tribunal acolha a minuta de acórdão que ora submeto à deliberação deste Colegiado.
TCU, Sala das Sessões Ministro Luciano Brandão Alves de Souza, em 30 de abril de 2020.
AROLDO CEDRAZ 
Relator